最　高　行　政　法　院　裁　定
　　　　　　　　　　　　　94年度裁字第01357號
抗　告　人　庚○○
　　　　　　丙○○
　　　　　　己○○
　　　　　　乙○○
　　　　　　丁○○
　　　　　　戊○○
　　　　　　甲○○
上列抗告人因與相對人南投縣埔里鎮○○○○○道路事件，對於
中華民國93年4月7日臺中高等行政法院92年度訴字第863號裁定
，提起抗告，本院裁定如下：
　　主  文
抗告駁回。
抗告訴訟費用由抗告人負擔。
    理  由
一、本件抗告人在原審起訴意旨略謂：緣南投縣埔里鎮籃城里籃
    城1巷、3巷道路拓寬工程獲台灣省政府補助，南投縣政府
    921震災村里重建座談會建議案核定情形為「公所已發包」
    ，惟因承包商開工後，抗告人堅持該工程應於國有財產局土
    地（籃城段1128，重測前為大肚城段1191地號）地號上進行
    ，不同意無償提供原既成巷道兩側，抗告人所有之土地（籃
    城3巷之部分土地─埔里鎮○○段1132、1133、1272、1273
    、1274、1289地號）使用，致本案暫行執行期間累計逾6個
    月，承包商依合約通知相對人解除契約，相對人乃依據台灣
    省政府91年6月6日府財自字第0910008002號函核准取消本案
    。抗告人多次陳情，請求儘速辦理南投縣埔里鎮籃城里1、3
    巷之拓寬改善，因國有財產局管有之上開地號土地尚有民宅
    等地上物，相對人函請籃城里糾集沿線居民取得共識再報相
    對人辦理。抗告人以相對人未有積極拓寬之作為，提起訴願
    ，逕遭駁回，遂依行政訴訟法第5條第1項提起本件行政訴訟
    ，聲明求為判決1.訴願決定及原處分均撤銷。2.相對人對於
    國有財產局所有南投縣埔里鎮○○○段1191地號土地，應為
    擬具開闢道路之詳細使用計畫及圖說，呈請南投縣政府核明
    屬實，向國有財產局辦理土地撥用之行政處分之裁判。
二、原審以：本件抗告人及南投縣埔里鎮籃城里辦公室請求相對
    人拓寬系爭道路工程，核非人民依法律規定有權請求行政機
    關為一定行為之事項，而屬單純陳情事件，要無相對人應作
    為而不作為視同行政處分可言，自不符合訴願法第2條之規
    定。若相對人考量公益而拓寬，雖可使人民享有反射利益，
    人民對於中央或地方機關仍不得請求為該作為，縱中央或地
    方機關不作為，人民尚無公法上請求權可資行使，自不得提
    起訴願。又本件經抗告人及南投縣埔里鎮籃城里辦公室陳情
    後，相對人分別以90年2月19日90埔鎮工字第10612號函、90
    年11月5日90埔鎮工字第29470號函、91年5月1日埔鎮工字第
    0910015624號函及91年6月28日埔鎮工字第0910020939號函
    覆抗告人及南投縣埔里鎮籃城里辦公室，有上開函附卷可稽
    ，相對人業已就系爭工程涉及用地問題請抗告人及南投縣埔
    里鎮籃城里辦公室糾集沿線居民取得共識後俾憑辦理，尚無
    應作為而不作為情事。況上開函覆或屬觀念通知或為單純之
    事實敘述與理由之說明，並非就公法上具體事件所為之決定
    而對外發生准駁法律效果者，尚非行政處分，亦不得對之提
    起為行政爭訟，因而為抗告人敗訴之裁定。
三、按「原告之訴，有起訴不備其他要件者，行政法院應以裁定
    駁回之。」行政訴訟法第107條第1項第10款定有明文。次按
    「人民對於中央或地方機關之行政處分，認為違法或不當，
    致損害其權利或利益者，得依本法提起訴願。」、「人民因
    中央或地方機關對其依法申請之案件，於法定期間內應作為
    而不作為，認為損害其權利或利益者，亦得提起訴願。」訴
    願法第1條第1項前段及第2條第1項分別定有明文。又「人民
    因中央或地方機關對其依法申請之案件，於法令所定期間內
    應作為而不作為，認為其權利或法律上利益受損害者，經依
    訴願程序後，得向高等行政法院提起請求該機關應為行政處
    分或應為特定內容之行政處分之訴訟。」固為行政訴訟法第
    5條第1項所明定。惟按行政法上所稱「權益」應包含「權利
    」與「利益」，權利係指人民之主觀公權利而言。利益在我
    國現行的法制上包括「法律上利益」與「事實上利益」，而
    訴願法第1條規定中之「權利或利益」，行政訴訟法第4條第
    1項規定：「人民因中央或地方機關之違法行政處分，認為
    損害其權利或法律上利益，經依訴願程序後，得向高等行政
    法院提起撤銷訴訟」中，即明文規定「權利或法律上利益」
    。換言之，如果不是「權利」或「法律上利益」受到行政處
    分之侵害，即不得提起行政爭訟。是前開行政訴訟法第5條
    第1項所謂依法申請之案件，乃指人民依法律規定有權請求
    行政機關為一定之行為者而言，至單純請願、陳情解釋或建
    議等則不包括在內。另行政訴訟，係就有爭執之行政處分或
    公法上法律關係請求行政法院為判決，故若無行政處分，即
    屬欠缺訴之前提要件而不合法。而所謂行政處分者，乃中央
    或地方機關就公法上具體事件所為之決定或其他公權力措施
    而對外直接發生法律效果之單方行政行為，此觀行政訴訟法
    第4條第1項、訴願法第3條第1項規定甚明。至行政機關所為
    單純事實之述或理由之說明，既不因該項述或說明而生
    法律效果，即非行政處分，人民自不得對之提起訴願及行政
    訴訟，亦有本院44年判字第18號判例可循。本院核原裁定依
    上開規定及說明，尚無違誤，抗告意旨以系爭巷道之開闢係
    抗告人憲法上保障之基本人權，指摘原裁定違誤，聲明廢棄
    。惟查系爭巷道原係抗告人提供其所共有之土地專供抗告人
    使用所開闢之私設道路，相對人原已發包就抗告人原有系爭
    土地辦理開闢系爭私設道路，惟為抗告人所拒絕，主張應改
    由全國人民所有之國有財產土地提供抗告人私設道路，此種
    犧牲全國人民之利益之圖利抗告人之私利之利益，本非憲法
    所保障之權益，況使用系爭國有財產土地本非相對人之權限
    ，且該土地仍有地上作物，撥用時應先為地上物之補償，亦
    非相對人之權限，況原裁定已剖析論駁抗告人之訴，甚為詳
    盡，抗告意旨無非抗告人持其主觀法律見解之歧異，斤斤指
    摘，核無足取。從而本件抗告意旨為無理由，應予駁回。
四、依行政訴訟法第104條、民事訴訟法第95條、第78條，裁定
    如主文。
中    華    民    國    94    年    7    月    21     日
                  第四庭審判長法  官　徐　樹　海
                              法  官　高　啟　燦
                              法  官　吳　錦　龍
                              法  官　黃　合　文
                              法  官　林  茂  權
以  上  正  本  證  明  與  原  本  無  異
中    華    民    國    94    年    7    月    22     日
　　　　　　　　　　　　　　　書記官　張　雅　琴
